【裁判字號】    99,訴,1633
【裁判日期】    991217
【裁判案由】    侵權行為損害賠償
【裁判全文】
臺灣臺北地方法院民事判決              99年度訴字第1633號
原      告  彭湘文
被      告  林子言
當事人間請求侵權行為損害賠償事件，原告提起刑事附帶民事訴
訟，經本院刑事庭移送前來，本院於中華民國99年11月23日言詞
辯論終結，判決如下：
    主      文
被告應給付原告新台幣拾陸萬伍仟伍佰貳拾元，及自民國九十
八年十二月十七日起至清償日止，按年息百分之五計算之利息。
原告其餘之訴駁回。
訴訟費用由被告負擔五分之一，餘由原告負擔。
本判決原告勝訴部分得假執行。
原告其餘假執行之聲請駁回。
    事實及理由
甲、程序方面：
    按訴狀送達後，原告不得將原訴變更或追加他訴，但擴張或
    減縮應受判決事項之聲明者，不在此限，民事訴訟法第二百
    五十五條第一項第三款定有明文。本件原告起訴時請求被告
    給付利息部分，原聲明請求被告給付自民國98年12月11日起
    至清償日止，按年息12﹪計算之利息，嗣於本院99年7 月20
    日言詞辯論期日減縮利息部分應受判決事項聲明為自起訴狀
    繕本送達翌日起至清償日止，按年息5 ﹪計算（見本院卷第
    122 頁），經核合於前開法條規定，應予准許。
乙、得心證之理由：
一、原告主張：
  (一)被告於98年6 月19日晚間10時許，埋伏於臺北市中興橋頭右
    側騎樓下，持鐵器重擊原告頭部、前胸及左右手臂，致原告
    受有頭部前額、左後枕部及頭頂等處嚴重裂傷、左眼玻璃體
    出血、前胸瘀血之傷害，至今左眼仍視力模糊、深呼吸時胸
    腔隱痛，又鎮日耳鳴、頭暈、頭痛，影響原告日常生活至鉅
    ，就醫仍成效不彰，可否痊癒仍屬未知，且被告前述攻擊行
    為令原告至今仍驚魂未定，夜不安寢，生活忐忑，精神痛苦
    不堪。爰請求被告賠償醫療費用新台幣（下同）17,000元、
    往來醫院就診之交通費用13,000元，及精神上損害即慰撫金
    1,970,000 元。
  (二)為此本於侵權行為之法律關係，依民法第一百八十四條第一
    項前段、第一百九十三條、第一百九十五條第一項前段規定
    ，請求被告負侵權行為損害賠償責任等語。並聲明：
  1.被告應給付原告2,000,000 元，及自起訴狀繕本送達翌日起
    至清償日止，按年息5%計算之利息。
  2.願供擔保以代釋明，請准宣告假執行。
二、被告則抗辯：原告之傷害為其毆打被告，因被告自衛所造成
    ，被告亦因兩造互毆受有小指折斷之傷害。又被告所持僅為
    一截小鐵管，並非刑案扣押之實心鐵器，原告所受僅為皮肉
    外傷，其所主張之身體傷害並非被告所傷；至於原告所述之
    精神症狀，實係因其生活不檢點，長期處於偷情被捉姦毆打
    之緊張情況，非與被告互毆所造成。另原告支出之醫藥費用
    不可能達17,000元，且關於美容部分之支出應予剔除；其醫
    藥費用、交通費、慰撫金請求均無理由，蓋其所受身體傷害
    與被告無關等語。並聲明：原告之訴及其假執行之聲請均駁
    回。
三、原告主張被告於98年6 月19日晚間10時許持鐵器重擊原告頭
    部、前胸及左右手臂，致原告受有頭部前額、左後枕部及頭
    頂等處嚴重裂傷、左眼玻璃體出血、前胸瘀血之傷害，至今
    左眼仍視力模糊、深呼吸時胸腔隱痛，又鎮日耳鳴、頭暈、
    頭痛等語；但此為被告所否認，並以前開情詞置辯。是本件
    兩造爭執之重點首先在於：被告是否有於98年6 月19日晚間
    10時許持鐵器毆打原告之行為？又原告因此所受身體傷害情
    狀為何？現析述如下：
  (一)按因故意，不法侵害他人之權利者，負損害賠償責任，民法
    第一百八十四條第一項前段定有明文。被告對於其確實有傷
    害原告身體行為一事並不爭執，但辯稱其所持用之器具僅為
    一截小鐵管，並非刑案扣押之實心鐵器等語。
  (二)經查，被告係在98年6 月19日當日在場且為警所逮捕，逮捕
    當時即同時將Ｌ型鐵條一支扣押在案，該鐵條長約30公分，
    此經本院依職權調閱本院98年度訴字第1382號被告所涉妨害
    自由等刑事案件卷宗查對屬實（見刑事第一審卷第136 頁照
    片）；而到場執行職務之員警曹乃文據報到場後所扣得之唯
    一器械，即係離被告身旁不遠地上所發現之上開扣案鐵條，
    此節經證人曹乃文於本院98年度訴字第1382號刑事案件98年
    12月16日審判期日結證綦詳（見刑事第一審卷第92頁）。是
    以，被告抗辯其所持用之器具僅為一截小鐵管，並非刑案扣
    押之實心鐵器乙節，洵不足採。
  (三)次查，被告於本院99年7 月20日言詞辯論期日已自陳：「…
    兩造是互毆」等語，而自認確有傷害原告身體之行為，且關
    於原告所述被告於98年6 月19日晚上10時許，在臺北市○○
    區○○路與成都路口附近，係以徒手或持上開鐵器毆擊原告
    頭部、臉部左眼、太陽穴附近等處，致原告受有多處傷害之
    事實，業據其提出診斷證明書為證（見本院卷第26至28頁）
    ，觀諸診斷證明書所載之原告身體受傷症狀概為左眼視力不
    良、左眼出血、左後枕裂傷、前額裂傷、頭頂裂傷、前胸瘀
    血、右前臂瘀血、右手中指擦傷等傷害，核與原告所陳其身
    體遭被告毆傷之部位相同。此外，被告因上開故意傷害行為
    業經本院以98年度訴字第1382號刑事判決認定係犯刑法第二
    百七十七條第一項之傷害罪，被告就此判決不服後固然提起
    上訴，惟業於臺灣高等法院99年度上訴字第989 號之99年4
    月12日準備程序期日撤回關於傷害罪之上訴部分，本院前開
    98 年 度訴字第1382號刑事判決因之確定，被告因犯傷害罪
    經刑事判決有罪確定無訛，以上經本院調閱該刑事案件查對
    綦詳（見臺灣高等法院99年度上訴字第989 號二審卷第42至
    43 頁 ）。綜此，被告確實基於傷害原告身體之故意，而毆
    打原告，致原告受有前述各該傷害，洵堪認定。
  (四)至於被告或辯稱原告之傷勢與其無關、原告身體傷害內容不
    實在等語。惟按，所謂相當因果關係，係以行為人之行為所
    造成之客觀存在事實為觀察，依吾人智識經驗判斷，通常均
    有發生同樣損害結果之可能者，該行為人之行為，即與損害
    間有因果關係（最高法院95年度台上字第449 號判決參照）
    。卷查，被告對其有於98年6 月19日持鐵器或以徒手毆打原
    告頭部、臉部左眼及太陽穴之行為並不爭執，而原告於98年
    6 月19日當日即至臺北市立聯合醫院和平院區進行急診治療
    ，經臺北市立聯合醫院和平院區診斷判定原告該日受有左眼
    視力不良、左眼出血、左後枕裂傷、前額裂傷、頭頂裂傷、
    前胸瘀血、右前臂瘀血、右手中指擦傷等傷害，有前揭臺北
    市立聯合醫院和平院區診斷證明書在卷可證（見本院卷第26
    頁），復經臺北市立聯合醫院於99年8 月12日函覆本院說明
    甚詳（見本院卷第129 頁）。又被告98年6 月19日之攻擊行
    為係持鐵器正面敲擊原告頭部，後再將原告推倒在地繼續攻
    擊其胸部及臉部，對照上開診斷證明書所顯示之傷勢部位可
    互為吻合，堪認原告所受前述傷害確實係因被告於98年6 月
    19日毆打原告所致者。故原告所述前開各該身體傷害與被告
    故意加害行為間應有相當因果關係，被告否認原告傷勢與其
    行為有關云云，不足採信；因之，被告應就其故意致原告所
    受上開身體傷害之結果，負故意侵權行為損害賠償責任，亦
    堪認定。
  (五)雖原告再主張其目前仍有鎮日耳鳴、頭暈、頭痛之身體傷害
    症狀等情。據查，臺北市立聯合醫院於上開99年8 月12日函
    文中雖表示原告左耳聽力略差於右耳，不能排除係外力或外
    傷引起，導致耳鳴發生等情（見本院卷第130 頁），然而，
    對照該院前在本院98年度訴字第1382號刑事案件審理中，於
    98年10月2 日函覆本院時所述：「彭湘文君左眼外傷後傷勢
    包括玻璃體出血、視網膜黃斑部水腫、視神經損傷，復健情
    形不良，目前視力小於0.01…彭君於98年7 月29日至耳鼻喉
    科就診，主訴左側耳鳴已一個月有餘，經98年8 月6 日聽力
    檢查顯示兩耳高音衰退，左耳聽力略差於右側聽力，圖型顯
    示為『老化性聽力損失，無法證明與外傷有關』」（見本院
    刑事一審卷第34頁）等情節後，足徵，原告就診之臺北市立
    聯合醫院對於原告左耳聽力減損、耳鳴等症狀，是否確實係
    肇因於被告故意傷害之加害行為，並未予以明確認定，僅表
    明「不能排除」，反於98年10月2 日函文中明白記載原告聽
    力損失等症狀係屬於老化性聽力損失。原告對於其身體所生
    耳鳴、頭暈、頭痛等症狀，是否係因被告毆打傷害行為造成
    者，既未能再為舉證，所述自不足採；據此，難認原告之耳
    鳴、頭暈、頭痛等身體傷害，係被告故意傷害行為所致者。
  (六)次按對於現時不法之侵害，為防衛自己或他人之權利所為之
    行為，不負損害賠償之責；但已逾越必要程度者，仍應負相
    當賠償之責，民法第一百四十九條定有明文。準此，所謂正
    當防衛，乃對於現時不法之侵害為防衛自己或他人之權利，
    於不逾越必要程度範圍內所為之反擊行為（見最高法院64年
    度台上字第2442號判例）。被告固然辯稱兩造係互毆，其行
    為乃出於自衛等語。然查，原告於本院刑事庭審理時已陳稱
    ：「（問：被告說你在現場也有搜拿器物，後來手上有拿一
    物，來不及揮打，就被被告打中，有無此事？）我沒有拿東
    西，被告打我是很短的時間，他從暗處出來沒有幾步路就過
    來，我沒有預謀要打人，怎麼手上會拿東西。」、「（問：
    你有無跟被告互打？）沒有。我被打頭，前是傷後是傷。」
    等語（見本院98年度訴字第1382號刑事一審卷第121 頁至第
    123 頁），再參酌98年6 月19日與原告同行之證人簡若喬在
    刑事庭審理中亦結證稱：「…我眼睛有看到彭相文離我五、
    六部的機車遠的地方，林子言整個坐在彭相文上身，一直敲
    ，我以為彭相文已經死了，因為他沒有什麼動，也沒有還手
    。」、「（問：你有無看到彭相文還手？）沒有，他如果有
    還手，我就不會覺得我們死定了」等語（見本院98年度訴字
    第1382號刑事一審卷第125 頁背面至第126 頁），另被告在
    刑事二審99年3 月29日準備程序期日亦陳稱：「我們是互毆
    ，只是我先出手，…而彭相文作狀要打我我才會先打他…」
    等語（見臺灣高等法院99年度上訴字第989 號刑事二審卷第
    36-1頁），據此，在被告持鐵器攻擊原告前，原告並無對被
    告有任何現時不法侵害之行為，遑論如前所述之員警曹乃文
    在現場僅發現扣案之鐵條一支，顯見事發時原告手邊並無器
    械可使用，則縱使原告作勢攻擊被告，以原告赤手空拳而言
    ，對被告所造成侵害之程度應非高，是亦難認事發時被告有
    何現時非以鐵器擊打原告頭部，始足防免原告行為對其造成
    侵害之問題。故被告所辯其係出於防衛云云，委無足採。
  (七)綜此，被告應依民法第一百八十四條第一項前段規定，就故
    意傷害原告致原告受有左眼視力不良、左眼出血、左後枕裂
    傷、前額裂傷、頭頂裂傷、前胸瘀血、右前臂瘀血、右手中
    指擦傷等身體傷害之結果，負侵權行為損害賠償責任。
四、其次，即應審究原告請求被告賠償醫療費用、交通費用、精
    神慰撫金等各項損害，是否有據，現分述如下：
  (一)按不法侵害他人之身體或健康者，對於被害人因此喪失或減
    少勞動能力或增加生活上之需要時，應負損害賠償責任，民
    法第一百九十三條第一項定有明文。所謂增加生活上之需要
    ，係指被害以前並無此需要，因被害以後始有支付此費用之
    必要者而言；是以身體、健康被害，經延醫治療所支出之醫
    療費用，如確屬必要者，即得請求賠償（最高法院78年度台
    上字第547 號判決意旨參照）。
  1.首先，原告固然主張其因被告前述故意傷害行為，延醫治療
    共支出醫療費用17,000元等語，就此為被告所爭執。查：
  (1)原告於98年6 月19日、98年6 月21日因被告傷害行為而至臺
    北市立聯合醫院和平院區急診二次，於98年6 月25日至神經
    外科門診傷口拆線，另至眼科門診九次（98年6 月29日、98
    年7 月3 日、98年7 月15日、98年7 月20日、98年7 月27日
    、98年8 月3 日、98年8 月10日、99年3 月22日、99年7 月
    31日），皆與98年6 月19日所受傷害有關，原告左眼視力幾
    近全盲（小於0.01），目前視力模糊小於0.01與98年6 月19
    日所受外傷致視神經損傷有因果關係乙節，業據臺北市立聯
    合醫院於99年8 月12日函致本院記載甚詳（見本院卷第129
    頁），因此，原告赴該院眼科、神經外科門診所支出之醫療
    費用各880 元、380 元、390 元、390 元、2,150 元、345
    元、290 元、290 元、350 元、290 元、425 元、310 元（
    見本院卷第35至41頁、第42至47頁、第49頁原告提出之醫療
    費用收據，核與本院卷第131 至138 、第140 頁、第142 至
    第143 頁、145 頁臺北市立聯合醫院99年8 月12日函附之門
    診醫療費用明細表一致），共計6,490元，應可准許。
  (2)又原告另於98年9 月16日至99年7 月26日期間赴行政院衛生
    署雙和醫院傳統醫學科（中醫科）門診共三十八次，其中98
    年9 月16日至99年1 月30日接受針灸及內服中藥治療乾眼症
    、視神經萎縮及失眼症狀，左眼症狀部分，原告只描述目澀
    多淚、視力模糊，病史則自述於98年6 月因外傷致左眼神經
    萎縮等情，亦經本院函詢行政院衛生署雙和醫院後，由該院
    於99年8 月18日函覆本院在卷（見本院卷第150 頁）。準此
    ，原告在上開期間內為治療左眼之傷害而支出之醫療費用共
    計9,030 元（見本院卷第151 頁收費金額一覽表其中自98年
    9 月16日起至99年1 月30日期間支出部分，核與本院卷第50
    至82頁原告提出之醫療費用收據一致），亦得准許。
  (3)而如前三之(五)所為之說明，原告耳鳴、頭痛、頭暈等症狀既
    與被告之加害行為間無涉，被告即無庸就原告為治療耳鳴等
    各該症狀支出之醫療費用負損害賠償之責。承此，原告至臺
    北市立聯合醫院和平院區耳鼻喉科看診，於98年7 月29日、
    98年8 月6 日支出之290 元、290 元，合計580 元部分（見
    本院卷第46頁、第48頁，即卷第141 、144 頁部分），及99
    年6 月14日至99年7 月26日至行政院衛生署雙和醫院傳統醫
    學科（中醫科）治療焦慮、頭暈、胸悶、耳鳴、失眠等症狀
    ，所支出之醫療費用（見本院卷第150 頁醫院函文及第151
    至152 頁收費金額一覽表下方至次頁），無由訴請被告賠償
    。
  (4)再查，原告固有於98年6 月30日至臺北市立聯合醫院整型外
    科門診就醫支出醫療費用2,188 元，但此經被告爭執而否認
    與其傷害行為間有關。經觀諸原告提出之98年6 月30日醫療
    費用收據一紙（見本院卷第41頁），並未詳載該日於整型外
    科所進行之診療內容為何、與被告之傷害行為間有何關聯、
    該費用支出是否必要等節，加以，參酌臺北市立聯合醫院於
    99年8 月12日回函全文中並未提及原告曾於98年6 月30日至
    該院整型外科門診就診之記載，亦無檢附是日就診醫療費用
    明細表供參。就此顯難認原告98年6 月30日整型外科醫療費
    用支出係因被告傷害行為所必須之延續治療行為，其請求被
    告賠償此部分2,188 元醫療費用，委無可取。
  (5)末查，原告另提出妙華中醫診所用藥明細及收據，欲證明其
    有支出醫療費用140 元之事實（見本院卷第83頁），然而，
    此份妙華中醫診所出具之收據，並未列出原告至妙華中醫診
    所延醫治療之身體傷害症狀，又與被告所致身體傷害間有何
    關連等各節。是故，此項醫療費用140 元之支出，難認為係
    治療被告所致原告傷害之必需者，原告此部分請求，不應准
    許。
  (6)綜上所述，原告請求被告賠償醫療費用17,000元，僅前開(1)
    所列之6,490 元及(2)項中之9,030 元，合計15,520元，與被
    告加害行為間有關聯且屬必要，至於超逾此部分之請求，洵
    屬無據。
  2.其次，原告又陳稱其為往來醫院就診而搭乘計程車支出計程
    車費共13,000元等語，就此亦為被告所否認。但經本院於99
    年6 月22日通知其補正交通費用之支出證明，且表明支出期
    間、原告住所地址、醫療院所地址、各該次支出交通費用之
    數額、交通路線後（見本院卷第86頁），原告迄今均未能提
    出相關證據以證明其確實有支出此等交通費用及交通費用與
    原告看診間有因果關係之事實。是其所述自不足採，此部分
    請求，不應准許。
  (二)再者，就原告另依民法第一百九十五條第一項規定，請求被
    告給付慰撫金1,970,000 元部分：
  1.按私法上權利可分為財產權及非財產權，其中非財產權即人
    身權，凡與權利主體之人格或身分不能分離之權利屬之，包
    括人格權及身分權。在人格權部分，則包含姓名權（民法第
    十九條）、生命權、身體權、健康權、名譽權、自由權、信
    用權、隱私權、貞操權等；其中身體權係以保持身體之完全
    為內容之權利。如前所述，原告因系爭事故所受侵害之權利
    內容為前額裂傷、左後枕裂傷、左眼外傷性玻璃體出血、頭
    頂裂傷、前胸瘀血、右前臂瘀血、右手中指擦傷等傷害，故
    屬於身體權受有損害者。依上開法條規定，自得請求被告賠
    償其非財產上損害，給付慰撫金。
  2.再者，非財產上之損害賠償為民事損害賠償之一脈，因之，
    非財產上損害賠償亦當然採賠償全部損害之原則。故而計算
    損害之大小時，應依附賠償權利人感受痛苦之諸因素而計算
    ，乃當然之結果。又所謂相當金額之計算，應以實際加害之
    情形、被害人所受精神上痛苦之程度、賠償權利人之身分地
    位、經濟能力，並斟酌賠償義務人之經濟狀況、可歸責之程
    度等定之。
  3.卷查，原告為中興大學企管系畢業，單身、無子女，目前為
    臺北市動產質借處主任，98年度薪資所得總額為1,064,216
    元，每月薪資約為6 萬餘元，名下有土地及房屋等不動產多
    筆，此除經原告於本院99年7 月20日言詞辯論期日自陳綦詳
    外，另有各類所得扣繳暨免扣繳憑單、稅務電子閘門財產所
    得調件明細表在卷可稽（見本院卷第25頁、第89至91頁）。
    參以原告受傷後為於本院98年度訴字第1382號刑事案件審判
    期日到場，於99年1 月21日自行騎機車至本院（見刑事一審
    卷第123 頁），可知，其左眼視力之傷害目前對於其日常生
    活行動影響甚微。而原告受傷害為治療眼睛之傷害，密集接
    受西醫門診期間大抵係自98年6 月至8 月期間（見前開(一)之
    １(1)、(2)段之說明）。再輔以被告係軍中補校陸軍通訊士官
    畢業，自營林基科技股份有限公司，從事貿易工作，目前為
    單身，育有三名子女，其中兩名已成年獨立，另一名現年約
    十七歲由被告扶養，其因公司停業中故98年度並無薪資或其
    他收入所得，名下財產僅有林基科技股份有限公司200,000
    元股份等情（見本院卷第104 頁稅務電子閘門財產所得調件
    明細表）。本院在審酌原告所受身體傷害程度，暨兩造之學
    經歷、家庭及經濟狀況等一切情狀後，認原告請求之慰撫金
    數額以350,000 元堪稱為適當，至超逾部分，則難謂有據。
  (三)綜前各節，原告請求被告就其故意之侵權行為賠償伊醫療費
    用15,520元及慰撫金350,000 元，共365,520 元為有理由；
    超逾此部分之請求，應予駁回。
五、再者，依民法第二百二十九條第二項規定：「給付無確定期
    限者，債務人於債權人得請求給付時，經其催告而未為給付
    ，自受催告時起，負遲延責任。其經債權人起訴而送達訴狀
    ，或依督促程序送達支付命令，或為其他相類之行為者，與
    催告有同一之效力。」、同法第二百三十三條第一項前段規
    定：「遲延之債務，以支付金錢為標的者，債權人得請求依
    法定利率計算之遲延利息。」，原告主張被告應自起訴狀繕
    本送達翌日即98年12月17日起（見起訴狀首頁被告簽收繕本
    處）給付法定遲延利息，自屬有據。
六、從而，原告本於侵權行為之法律關係，依民法第一百八十四
    條第一項前段、第一百九十三條及第一百九十五條第一項規
    定，請求被告給付365,520 元，及自98年12月17日起至清償
    日止，按年息5%計算之利息部分為有理由，應予准許，逾此
    部分之請求，即為無理由，應予駁回。
七、本件為判決之基礎已臻明確，兩造其餘之陳述及所提其他證
    據，經本院斟酌後，認為均於判決之結果無影響，亦與本案
    之爭點無涉，自無庸逐一論述，併此敘明。
丙、假執行之宣告：
    原告陳明願供擔保，聲請宣告假執行，經核其勝訴部份，因
    本件所命被告給付之金額未逾500,000 元，依民事訴訟法第
    三百八十九條第一項第五款規定應依職權宣告假執行；其餘
    假執行之聲請，因該部分訴之駁回而失所依據，應予駁回。
丁、結論：原告之訴為一部有理由，一部無理由，並依民事訴訟
    法第七十八條、第七十九條、第三百八十九條第一項第五款
    ，判決如主文。
中    華    民    國    99    年    12    月    17    日
                    民事第七庭法  官  賴錦華
以上正本係照原本作成。
如對本判決上訴，須於判決送達後20日內向本院提出上訴狀。如
委任律師提起上訴者，應一併繳納上訴審裁判費。
中    華    民    國    99    年    12    月    17    日
                              書記官  沈世儒

司法院資訊處製作；財團法人民間司法改革基金會備份。
